【裁判字號】    91,訴,1190
【裁判日期】    920612
【裁判案由】    返還租賃物
【裁判全文】
臺灣彰化地方法院民事判決  九十一年度訴字第一一九○號
    原      告    丙○○
                  戊○○
                  丁○○
                  甲○○
                  乙○○
    訴訟代理人    粘舜權律師
    被      告    庚○○      住台北縣土城市○○路七十號十二樓
    訴訟代理人    林永山律師
    複  代理人    己○○      .
右當事人間請求返還租賃物事件，本院判決如左：
    主      文
被告應將附表所示柒筆土地及坐落其上鐵皮建物遷讓、返還原告等。
原告等應給付被告新台幣壹拾萬元。
訴訟費用由被告負擔。
原告等假執行之聲請駁回。
    事      實
甲、原告方面：
一、聲明：如主文第一項所示，並請依職權宣告假執行。
二、陳述：
（一）被告在民國八十五年十月十六日與原告等訂立土地租賃契約書，向原告等承租
      如附表所示七筆土地，雙方約定租期自八十五年十月十六日起，至九十五年十
      月十五日止後，被告即在租賃土地上搭建鐵皮建物，以經營養鵝場，並向原告
      陳明山借款新台幣四百萬元，作為經營的資金，而與原告陳明山在八十九年三
      月五日簽立借貸證明書，約定由被告簽發每張面額各二十萬元的支票二十四紙
      交付原告陳明山，作為補償原告陳明山向銀行借貸的本息，如果被告不履行此
      項約定，或有任何一期票款未付，原告等得終止借貸關係，請求返還四百萬元
      借款，地上一切建物及工廠設備無條件歸原告等所有，被告不得要求任何補償
      或異議，並視為放棄建物坐落土地上的租賃權，應立即將土地返還原告等，惟
      被告簽發的支票竟在九十一年一月五日、同年二月五日連續因拒絕往來而退票
      二紙，依照前述約定，視為被告已放棄租賃權，地上一切建物及工廠設備無條
      件歸原告等所有，被告並應立即將土地返還原告等，然被告拒不返還土地及建
      物，爰基於租賃物返還請求權及借貸契約的約定，提起本訴，並以起訴狀繕本
      之送達，作為終止借貸關係的意思表示，請求被告將土地及坐落其上鐵皮建物
      遷讓、返還原告等。
（二）借貸證明書第五條的條件成就，鐵皮建物即應歸原告等所有，此與違約金是否
      過高無關。另鐵皮建物內已經沒有任何設備。
乙、被告方面：
一、聲明：駁回原告之訴。
二、陳述：
（一）被告雖與原告等五人就附表所土地簽訂租賃契約書，並在八十六年間向原告陳
      明山借款四百萬元，惟被告在八十七年到八十八年間已給付原告陳明山三百多
      萬元，八十九年間，原告陳明山見被告財務困難，唯恐借給被告的金額無法求
      償，竟在該年三月五日夥同四、五名彪形大漢強迫被告簽下借貸證明書，並簽
      發每張面額各二十萬元的支票二十四紙、面額合計四百八十萬元給原告陳明山
      償還本息，後來被告雖然經濟拮据，仍使支票兌現二十二紙計四百四十萬元的
      金額，直到九十一年一月五日及二月五日，實在無法支撐，才使支票退票。因
      為被告已履行債務十二分之十一，原告陳明山的借款本息已大部分受償，且被
      告搭建的鐵皮建物及裡面的工廠設備價值又高達二、三千萬元，故借貸證明書
      約定將租地上的鐵皮建物及工廠設備無條件歸原告陳明山所有，其違約金也實
      在過高，依民法第二百五十一條、第二百五十二條及第二百五十三條規定，自
      應予全部酌減。
（二）被告願意返還土地，但鐵皮屋應屬於被告所有。至於鐵皮屋裡面已經沒有設備
      。
    理      由
一、原告等主張被告在八十五年十月十六日與原告等訂立土地租賃契約書，向原告等
    承租如附表所示七筆土地，雙方約定租期自八十五年十月十六日起，至九十五年
    十月十五日止後，被告即在租賃土地上搭建鐵皮建物，以經營養鵝場，並向原告
    陳明山借款四百萬元，作為經營的資金，而與原告陳明山在八十九年三月五日簽
    立借貸證明書，約定由被告簽發每張面額各二十萬元的支票二十四紙交付原告陳
    明山，作為補償原告陳明山向銀行借貸的本息，如果被告不履行此項約定，或有
    任何一期票款未付，原告等得終止借貸關係，請求返還四百萬元借款，地上一切
    建物及工廠設備無條件歸原告等所有，被告不得要求任何補償或異議，並視為放
    棄建物坐落土地上的租賃權，應立即將土地返還原告等，惟被告簽發的支票竟在
    九十一年一月五日、同年二月五日連續因拒絕往來而退票二紙等情，已經提出土
    地租賃契約書、地籍圖謄本、鐵皮屋照片、借貸證明書、支票及退票理由單等件
    為證，且為被告所不爭執。被告雖辯稱借貸證明書是被原告陳明山所強迫簽立等
    語，然未舉證加以證明，不能採信，應認原告等的主張為真正。
二、被告又辯稱其簽發給原告陳明山以償還借款本息的支票二十四紙、面額合計四百
    八十萬元，已兌現二十二紙計四百四十萬元的金額，其已履行債務十二分之十一
    ，且其搭建的鐵皮建物及裡面的工廠設備價值又高達二、三千萬元，故借貸證明
    書約定將租地上的鐵皮建物及工廠設備無條件歸原告陳明山所有，其違約金也實
    在過高，依法應予全部酌減等語。按被告與原告陳明山約定其未依約返還借款時
    ，鐵皮建物歸原告陳明山所有，此鐵皮建物歸原告陳明山所有，乃屬金錢以外之
    給付，為準違約金，依民法第二百五十三條規定，準用同法第二百五十條至第二
    百五十二條的規定。又債務已為一部履行者，法院得比照債權人因一部履行所受
    之利益，減少違約金，同法第二百五十一條有明文規定。此種金錢以外的給付，
    如屬不可分者，法院於核減時，應可斟酌一切情事，決定使債權人取得其物或權
    利的全部而償還一定價格，或僅使債務人折付一定的賠償金額。查被告簽發給原
    告陳明山以償還四百萬元借款本息的支票二十四紙、面額合計四百八十萬元，已
    兌現二十二紙計四百四十萬元的金額。又依被告所述，上述鐵皮建物內已無任何
    設備，且依證人林昆雄證稱該鐵皮建物現值約七、八十萬元，但將之拆除（不包
    括拆除地基）則需花費七十五萬元，而拆除後鐵皮的價值只剩下二十六萬二千五
    百元等語。據此，原告陳明山已受償四百八十萬元債權金額中的四百四十萬元，
    僅有四十萬元沒有受償，可見被告確已大部分履行其債務，而原告等因被告一部
    分債務不履行，依準違約金約定所可取得的準違約金即鐵皮建物價值約為七、八
    十萬元，其價值顯已超過原告陳明山未受償的金額，依民法第二百五十三條、第
    二百五十一條規定，即有酌減準違約金的必要。然如將鐵皮建物仍歸被告所有，
    而由被告折付一定的金額給原告等，則因鐵皮建物歸被告所有後，將成為無權占
    有，終須拆除，對被告及社會經濟均無利益，故以將鐵皮建物歸原告等所有，而
    由原告等償還一定的金額給被告，較為適當。但因被告如果未與原告陳明山為準
    違約金的約定，上述鐵皮建物也將因租賃契約視為終止，成為無權占有，必須拆
    除，而應支付七十五萬元的拆除費用。故原告等償還的金額，即不應以鐵皮建物
    的價值約七、八十萬元為考量的依據，而應以被告頂多可獲得拆除後鐵皮的價值
    二十六萬二千五百元為考量的標準。本院斟酌上情，認原告等償還被告的金額，
    以十三萬元為妥適。被告稱應予全部酌減一語，不足憑採。
三、從而，原告等依租賃物返還請求權及借貸契約的約定，請求被告將附表所示七筆
    土地及坐落其上鐵皮建物遷讓、返還原告等，為有理由，應予准許。然因前述理
    由，本院依法酌減準違約金的結果，原告等亦應給付被告十三萬元。
四、本件原告等乃請求被告遷讓、返還土地及鐵皮建物，並非僅因建築物定期租賃或
    借貸所生之爭執涉訟，不適用簡易訴訟程序，故原告等請求依職權宣告假執行，
    於法不合，應予駁回。
五、結論：本件原告等之訴為有理由，本院依民事訴訟法第七十八條，判決如主文所
    示。
中      華      民      國    九十二    年      六      月     十二     日
                                        民事第二庭
~B法      官  廖國佑
~F0
~T40
    附  表
┌──┬──────────────────┬────────┐
│編號│      土  地  坐  落                │    面  積      │
├──┼──────────────────┼────────┤
│一  │彰化縣芳苑鄉○○段五－三七號        │０．一七九０公頃│
├──┼──────────────────┼────────┤
│二  │彰化縣芳苑鄉○○段五－一一０號      │０．五二六四公頃│
├──┼──────────────────┼────────┤
│三  │彰化縣芳苑鄉○○段五－一三一一號    │０．二七二五公頃│
├──┼──────────────────┼────────┤
│四  │彰化縣芳苑鄉○○段五－一七一０號    │０．一一０一公頃│
├──┼──────────────────┼────────┤
│五  │彰化縣芳苑鄉○○段五－一九九０號    │０．六四三三公頃│
├──┼──────────────────┼────────┤
│六  │彰化縣芳苑鄉○○段五－一九九一號    │０．一一八四公頃│
├──┼──────────────────┼────────┤
│七  │彰化縣芳苑鄉○○段五－一九九四號    │０．三四二０公頃│
└──┴──────────────────┴────────┘
右為正本係照原本作成。
如對本判決上訴，應於判決送達後二十日內向本院提出上訴狀。
中      華      民      國    九十二    年      六      月     十二     日
~B法院書記官  莊素美


司法院資訊處製作；財團法人民間司法改革基金會備份。
